【裁判字號】    90,重訴,238
【裁判日期】    920820
【裁判案由】    損害賠償
【裁判全文】
臺灣高雄地方法院民事判決  九十年度重訴字第二三八號
    原      告  丙○○
                乙○○
    訴訟代理人  戊○○
    被      告  財團法人長庚紀念醫院高雄分院
    法定代理人  丁○○
    被      告  甲○○
    訴訟代理人  蘇吉雄 律師
                陳雅娟 律師
右當事人間損害賠償事件，本院判決如左：
    主    文
原告之訴及其假執行之聲請均駁回。
訴訟費用由原告負擔。
    事實及理由
一、被告財團法人長庚紀念醫院高雄分院（下簡稱長庚醫院）於原告起訴時，其法定
    代理人原為王清貞，嗣於本院審理中變更法定代理人為丁○○，被告具狀聲明承
    受訴訟，此有被告九十二年二月二十五日聲明承受訴訟狀在卷可稽，經核並無不
    合，應予准許，合先敘明。
二、原告起訴主張：
（一）、被告甲○○係被告長庚醫院腎臟科主治醫師，原告丙○○於民國八十八年一
        月間，因副甲狀腺病，經被告甲○○診療後，即使用活性維他命Ｄ３靜脈注
        射藥（英文藥名為Ｃａｌｃｉｊｅｘ，中文藥名為鈣錫吉）給予原告丙○○
        靜脈注射治療，但查被告甲○○在給原告丙○○用藥之近二個月期間（八十
        八年一月十三日至八十八年三月三日），六次監測血鈣值分別為十一．七、
        十三．五、十四．三、十一．四、十一．九、十三．九，均大於十一，被告
        應立即停止用藥卻皆未停用，任令過量，其中三次血鈣值甚超過十二，為嚴
        重之高血鈣症，其中一次更高達十四．三，使原告瀕臨死亡邊緣。且在用藥
        期間，原告丙○○一再向被告主述骨骼疼痛、厭食、畏光、視力模糊等副作
        用及月檢查驗血數據已呈現出血膽固醇升高、ＧＯＴ及ＧＰＴ升高等副作用
        ，被告仍置原告丙○○之持久性高血鈣症不顧，未予藥物治療（如磷酸鹽及
        皮質固醇類），致原告丙○○於八十八年三月十日兩眼視神經完全萎縮失明
        ，且有乳房鈣化之現象。因被告甲○○不當之醫療行為，致原告丙○○雙眼
        視神經完全萎縮失明，且乳房鈣化，為此依民法第一百八十四條第一項前段
        及同法第一百八十八條之規定，請求被告連帶給付原告丙○○之醫藥費用新
        台幣（下同）九千二百八十元、喪失勞動能力及增加生活上需要之損害四百
        二十七萬五千八百六十七元及慰撫金一百萬元共計五百二十八萬五千一百四
        十七元。
（二）、原告乙○○因副甲狀腺病，於八十八年一月至六月間，經被告甲○○診療後
        ，亦使用活性維他命Ｄ３靜脈注射治療，惟原告乙○○於八十八年六月間測
        得血鈣為十三．八，為嚴重的高血鈣症，亦產生視力模糊伴有錯亂、昏迷、
        昏睡之副作用，致原告乙○○在八十八年六月三十日騎機車撞電線桿，次日
        即同年七月一日緊急開腦取出血塊，才保住一命，後經高雄醫學院附設中和
        紀念醫院（下簡稱高醫）檢查並產生「斜視」之副作用，是被告甲○○之不
        當醫療行為，致原告乙○○有嚴重之高血鈣症及左眼上斜視，均無法回復，
        為此依民法第一百八十四條、第一百八十八條之規定，請求被告連帶給付原
        告乙○○精神慰撫金一百萬元。並聲明（一）、被告應連帶給付原告丙○○
        五百二十八萬五千一百四十七元，原告乙○○一百萬元，暨均自起訴狀繕本
        送達之翌日起至清償日止，按年息百分之五計算之利息。（二）、訴訟費用
        由被告連帶負擔。（三）、原告願供擔保請准宣告假執行。
三、被告則以：
（一）、原告丙○○於八十八年一月間由於副甲狀腺功能亢進症惡化，乃至被告長庚
        醫院就診，經被告甲○○診療後，自同年一月十五日開始給予較不會造成高
        血鈣之靜脈維他命Ｄ３治療，且被告甲○○於用該藥後，仍定期監測其血中
        鈣、磷值，並於血鈣升高時，每一至二週追蹤血鈣值及調整用藥，包括停用
        鈣片、使用低鈣藥水透析，並暫時停用活性維生素Ｄ３，且於原告丙○○於
        八十八年三月三日告知被告甲○○有視力模糊之現象時，被告甲○○即停用
        靜脈維他命Ｄ３注射，此段期間原告所接受之低鈣透析即是對原告丙○○產
        生高血鈣症之治療方法，被告甲○○未使用類固醇及磷酸鹽治療，係因磷酸
        鹽使用會造成鈣Ｘ磷之乘積增加，造成異位性鈣化，類固醇使用會造成免役
        力下降、感染、血壓上升，骨質疏鬆等情形，且原告丙○○並無高血鈣症，
        故無使用該類固醇及磷酸鹽之必要；又原告丙○○所主張鈣之正常範圍為八
        至十ｍｇ，然此係指一般正常人之狀況，並不適用於「治療中」之尿毒症併
        發次發性副甲狀腺功能亢進之病人，因此等病人需要較高之鈣值始能回饋式
        壓制副甲狀腺素之分泌，是其鈣值上限可達十二ｍｇ，而非原告丙○○所主
        張之十一ｍｇ；是依被告甲○○之上述處理，原告丙○○之副甲狀腺素均能
        有效降低，故被告在醫療上並無疏失可言。
（二）、原告乙○○之眼疾與高血鈣並無關係，蓋原告乙○○於八十八年七月一日車
        禍當天，血鈣值為九．四ｍｇ屬正常血鈣值，且於同年七月六接受眼科會診
        時眼底檢查並無視神經之病變，原告乙○○於八十八年六月間，雖有暫時性
        偏高之血鈣值，惟依文獻記載，成人不會發生斜視，是原告乙○○於車禍後
        之視力模糊與車禍本身對左側腦神經受損致左眼轉動不良產生斜視有關。
        並聲明：（一）、原告之訴及假執行之聲明均駁回。（二）、訴訟費用由原
        告負擔。（三）、若受不利判決，願供擔保請准免為假執行。
四、經查
（一）、被告甲○○係受僱於被告長庚醫院擔任腎臟科主治醫師，原告丙○○於八十
        八年一月間，因副甲狀腺病功能亢進（副甲狀腺素於八十八年一月間為四二
        四），經被告甲○○診療後，即使用活性維他命Ｄ３靜脈注射藥給予原告丙○○靜脈注射治療，而原告丙○○自八十八年一月十三日至八十八年三月三
        日用藥期間，於同年一月二十日、二月三日、二月八日、二月十九日、三月
        四日、三月十日六次監測血鈣值分別為十一．七、十三．五、十四．三、十
        一．四、十一．九、十三．九，且在用藥期間，原告丙○○曾向被告主述骨
        骼疼痛、厭食、畏光，並於同年三月三日、三月五日、三月八日、三月十日
        連續四次向被告甲○○主述其視力模糊等情，而被告甲○○乃給予停用鈣片
        、使用低鈣透析、並續用維生素Ｄ３之處置，並於原告丙○○於同年三月三
        日首次主述視力模糊時，即予停用維生素Ｄ３之注射，惟原告丙○○仍於同
        年三月十日經國軍左營醫院附社民眾診療服務處（下簡稱國軍醫院）診斷為
        兩眼視神經萎縮，並有乳房鈣化之現象等情，此為被告所不爭執，並有原告
        丙○○於長庚醫院之血液透析記錄表、國軍醫院診斷證明書為證，自堪信為
        真實。
（二）、原告乙○○亦因副甲狀腺功能亢進病，於八十八年一月至六月間，經被告甲○○診療後，亦使用活性維他命Ｄ３靜脈注射治療，原告乙○○於八十八年
        六月間測得血鈣為十三．八，而原告乙○○於八十八年六月三十日騎機車撞
        到電線桿，次日即八十八年七月一日開腦取出血塊，後經高醫檢查有斜視症
        狀等情，亦為被告所不爭執，並有原告乙○○住院及門診記錄表為證，亦堪
        信為真實。
五、本件之爭點在於（一）、本件被告甲○○於診療過程中使用活性維他命Ｄ３靜脈
    注射，於用藥診治期間，原告二人血中鈣及磷值之監測，是否足以顯示須停止用
    藥，醫師於本件診療過程，是否違反注意義務即診斷過程是否有應注意並能注意
    而不注意之醫療疏失？（二）、本件被告甲○○未立即停止用藥，是否造成原告
    二人之高血鈣症？而該高血鈣症與原告丙○○之視神經萎縮、乳房鈣化及原告乙○○之左眼斜視，是否有因果關係？
（一）、茲就被告甲○○診療之過程及使用活性維他命Ｄ３靜脈注射，是否有過失不
        當一節，茲敘明如下：
    １、原告主張被告甲○○於治療原告丙○○副甲狀腺病時，使用活性維他命Ｄ３
        靜脈注射，惟依該藥使用說明書欄中載明：活性維他命Ｄ３過量會造成高血
        鈣症，如果發生高血鈣症時，應立即停止用藥，且在用要初期，應時常偵測
        血中鈣及磷值（每星期二次），更在過量欄中強調，高血鈣症（即超過正常
        範圍上限１ｍｇ／ｄｌ）的一般治療應包括立即停用（而人體血鈣之正常範
        圍為八至十ｍｇ／ｄ１）；且林口長庚醫院腎臟科主治醫師林杰樑所發表之
        文章中亦載明：使用活性維生素Ｄ３時，要特別小心血中鈣磷監視，血中鈣
        大於１１ｍｇ／ｄ１，則要馬上停止使用活性維生素Ｄ３，而被告甲○○於
        八十八年一月十三日至同年三月三日給予原告丙○○活性維他命Ｄ３靜脈注
        射，並無如用說藥明書於每週偵測血鈣，二個月僅偵測六次，且六次血鈣值
        分別是八十八年一月二十日為十一．七、同年二月三日為十三．五、同年二
        月八日為十四．三、同年二月十九日為十一．四、同年三月四日為十一．九
        、同年三月十日為十三．九，均大於十一，被告甲○○應立即停止用藥卻未
        停用，任令過量，其中三次血鈣值甚超過十二，為嚴重高血鈣症，可伴錯亂
        、昏迷及昏睡，其中一次血鈣甚高達十四．三，使原告丙○○瀕臨死亡邊緣
        （血鈣值大於十五可能會死亡），且在用要期間，原告一再向被告甲○○主
        述骨骼疼痛、厭食、畏光、視力模糊等副作用，月檢查驗血數據已呈現血膽
        固醇升高，ＧＯＴ及ＧＰＴ生高之副作用，被告甲○○仍置若罔顧，未依上
        揭用藥說明書欄所示，於發生持久性高血鈣症上升時，應包括藥物使用，如
        磷酸鹽及皮質固醇類之解藥緊急治療，致原告丙○○於八十八年三月十日兩
        眼視神經完全萎縮失明，因認被告甲○○於上揭醫療過程有應注意、能注意
        而不注意之重大過失等情，固提出鈣錫吉注射劑使用說明書、林杰樑於腎友
        通訊發表之文章、長庚醫院函、原告丙○○血液透析記錄、國軍醫院眼科診
        斷證明書二紙、外國文獻「藥物引起眼睛副作用」一書第三二五、三二六頁
        為證，被告則以前揭情詞置辯。
    ２、經查，為究明被告甲○○上述診療之過程及使用活性維他命Ｄ３靜脈注射，
        是否有過失不當之處，本院函請行政院衛生署醫事審議委員會（下簡稱醫審
        會）作鑑定，其鑑定為：「丙○○經血液檢驗為次發性副甲狀腺亢進，其濃
        度為四二四ｐｇ／ｍ１，而正常參考值為十至六十五ｐｇ／ｍ１，目前副甲
        狀腺亢進之治療包括控制血磷、避免血鈣過低，使用靜脈或口服活性維生素
        ｄ之脈衝治療，以及外科副甲狀腺切除治療。原告丙○○血中副甲狀腺素均
        大於正常值五倍以上，故接受活性維他命Ｄ３之脈衝治療，其主要目的為治
        療次發性副甲狀腺功能亢進，而其劑量一般建議為每次一至三ｕｇ，每週三
        次，依文獻記載，尿毒症病患之血鈣值應控制在濃度十至十一ｍｇ／ｄ１以
        下，一般人之正常值為九至十．五ｍｇ／ｄ１，若高於此值，則應考慮停止
        含鈣藥物（如鈣片）、使用低鈣透析、減少維生素Ｄ之劑量或停止使用（若
        血鈣值超過十二ｍｇ／ｄ１），並排除其他造成高血鈣之藥物（如維生素Ａ
        、女性賀爾蒙等），或排除其他併發高血鈣之疾病。而本件原告丙○○於長
        庚醫院接受透析治療期間，被告甲○○之用藥量為２ｕｇ，每週二次，此藥
        劑量及頻率均未超過治療副甲狀腺亢進症所建議之用量，且其每月皆固定監
        側血中鈣、磷值，於使用活性維生素Ｄ期間亦然，發生時更每一至二週即檢
        驗血鈣為十三．二ｍｇ／ｄ１及丙○○於八十八年二月三日血鈣為十三．五
        ｍｇ／ｄ１，被告甲○○對該病患之處置為：停用口服鈣片、使用低鈣透析
        液、並再追蹤血鈣值，並於持續性高血鈣時於八十八年三月三日即停用維生
        素Ｄ，依此處理，原告丙○○之血鈣值皆能回復十一．五ｍｇ／ｄ１以下，
        且使用靜脈注射維生素Ｄ時，副甲狀腺素能有效降低（從四二五降至二七七
        ｐｇ／ｍ１），故被告甲○○於醫療上已作適當之處理，並無醫療上之疏失
        。」此有行政院衛生署九十一年十月十六日衛署醫字第Ｚ○○○○○○○○○號函附鑑定書一附在卷可證。
    ３、是依上揭鑑定報告，原告丙○○因其次發性副甲狀腺亢進，至其血中濃度為
        四二四ｐｇ／ｍ１，已高於正常值十至六十五ｐｇ／ｍ１之五倍以上，是被
        告甲○○給予維生素Ｄ之靜脈注射係屬正當。且被告甲○○於用藥之劑量為
        ２ｕｇ，每週二次，此藥劑量及頻率均未超過治療副甲狀腺亢進症所建議之
        用量，且其用藥之過程，亦每月固定（約一、二週）監測原告丙○○血鈣之
        濃度，其中在八十八年一月二十日為十一．七、同年二月三日為十三．五、
        同年二月八日為十四．三、同年二月十九日為十一．四、同年三月四日為十
        一．九、同年三月十日為十三．九，且於原告丙○○於八十八年二月三日血
        鈣濃度為十三．五時，因原告丙○○當時並無不適，（並無高血鈣之症狀）
        ，且因其八十七年度之治療經驗，被告甲○○認為病人鈣之調整點往右移（
        即需較高之鈣值始能壓制副甲狀腺素之分泌），故其對該病患之處置為：停
        用口服鈣片、使用低鈣透析液、並續用維生素Ｄ，再追蹤血鈣值，是原告丙○○之血鈣值於同年二月十九日、同年三月四日均降為十一．四及十一．九
        ，復於原告丙○○於八十八年三月三日第一次主述其視力模糊時即停用維生
        素Ｄ，依此處理，原告丙○○之血鈣值皆能回復十一．五ｍｇ／ｄ１以下，
        且使用靜脈注射維生素Ｄ時，副甲狀腺素能有效降低（從四二五降至二七七
        ｐｇ／ｍ１），故被告甲○○於醫療上已作適當之處理，並無醫療上之疏失
        。雖原告主張依長庚醫院林杰樑醫師文章中提及：「洗腎病友體內副甲狀腺
        賀爾蒙大於三百至四百以上，才需要用維生素Ｄ藥治療」，而被告甲○○於
        用藥前，原告丙○○之副甲狀腺素為四二四，僅超過用藥上限值二十四，為
        輕微症狀，應無須用過量之維生素Ｄ治療，且依維生素Ｄ之原廠用藥說明書
        及林杰樑醫師之文章中亦載明：「使用活性維生素Ｄ時，要特別小心血中鈣
        磷之監測，血中鈣大於十一ｍｇ以上，則要馬上停止使用活性維生素Ｄ」，
        惟被告甲○○於原告丙○○六次監測血鈣過程，血鈣值均大於十一時，並無
        立即停用維生素Ｄ，是被告甲○○應有醫療上之重大過失云云，並提出林杰
        樑文章一篇及使用說明書一紙為證，惟本院認為用藥說明書僅為醫師用藥時
        之參考，醫師用藥於人體上，仍需視臨床上個別人體之反應、體質等狀況而
        定，並非一經違反用藥說明，即屬有醫療上之過失；況行政院醫事審議委員
        會係中央衛生主管機關衛生署，依醫療法第七十三條規定，所設置之醫事審
        議委員會，負責關於司法或檢察機關委託鑑定事項，且依同法第七十五條規
        定，醫事審議委員會之委員，至少應有三分之一以上為法律專家及社會人士
        ，是其委員並非均為醫生，亦無醫醫相護之可能，而本件經本院將原告所有
        之病歷資料送經該會鑑定，該會基於醫學知識及現行醫療常規，而認為人體
        正常血液副甲狀腺正常參考值為十至六十五ｐｇ／ｍ１（被告亦同此主張，
        並提出外國內科學手冊及文獻可證附於九十二年七月三十一日陳報狀內），
        原告丙○○血中副甲狀腺素大於正常值五倍以上，故有接受活性維他命Ｄ３
        之脈衝治療之必要，且維生素Ｄ之用藥劑量一般建議為每次一至三ｕｇ，每
        週三次，依文獻記載，尿毒症病患之血鈣值應控制在濃度十至十一ｍｇ／ｄ
        １以下，一般人之正常值為九至十．五ｍｇ／ｄ１，若高於此值，則應考慮
        停止含鈣藥物（如鈣片）、使用低鈣透析、減少維生素Ｄ之劑量，並於血鈣
        值超過十二ｍｇ／ｄ１時，始應停用維生素Ｄ，則被告甲○○於八十八年二
        月三日發現原告丙○○之血鈣值為十三．五時，即已為：停用口服鈣片、使
        用低鈣透析液、並再追蹤血鈣值，是原告丙○○之血鈣值於同年二月十九日
        、同年三月四日均降為十一．四及十一．九，復於原告丙○○八十八年三月
        三日第一次主述其視力模糊時即停用維生素Ｄ，依此處理，被告甲○○於上
        揭醫療過程，已為適當之處理，並無不當，是本院認此鑑定意見，應為客觀
        可採，原告丙○○之上揭主張，尚難採用。
    ４、又原告乙○○主張，因其末期腎病，在被告長庚醫院接受長期血液透析治療
        ，其於八十八年一月八日經抽血得知，副甲狀腺素濃度為八五六ｐｇ／ｍ１
        ，經被告甲○○診斷為次發性副甲狀腺亢進症，故自該月起給予於告乙○○
        口服維生素Ｄ（每天二顆），而於次月即八十八年二月起改為靜脈維生素Ｄ
        注射，劑量為每次二ｕｇ，每週二次，而在八十八年六月初測得血鈣為十三
        ．八，為嚴重之高血鈣症，亦產生視力模糊，伴有錯亂、昏迷、昏睡之副作
        用，致原告乙○○在同年六月三十日騎機車撞電線桿，次日七月一日緊急手
        術，才保住一命，後經高醫檢查其有左眼斜視之現象，因認被告甲○○有醫
        療過失云云，本院為究明被告甲○○於上述使用維生素Ｄ之治療過程，是否
        有違反醫療常規而有過失之處，經本院將原告乙○○之相關住院及門診紀錄
        及血液透析記錄送請醫審會鑑定，該會鑑定意見認為：「乙○○因其末期腎
        病，在被告長庚醫院接受長期血液透析治療，其於八十八年一月八日經抽血
        得知，副甲狀腺素濃度為八五六ｐｇ／ｍ１，經被告甲○○診斷為次發性副
        甲狀腺亢進症，故自該月起給予於告乙○○口服維生素Ｄ（每天二顆），而
        於次月即八十八年二月起改為靜脈維生素Ｄ注射，劑量為每次二ｕｇ，每週
        二次，該病人於八十八年一月至六月期間，每月接受鈣、磷監測，其每月之
        數值列表為八十八年一月鈣值為九．四，磷為四．八，二月鈣值為九．三，
        磷為六．八，三月鈣為十，磷為三．八，四月鈣值為十．五，磷為六．一，
        六月二日鈣值為十三．二，磷值為六．三，六月十四鈣值為十三．四，七月
        一日鈣值為九．四，則乙○○於八十八年六月二日之血鈣值偏高（十三．二
        ）時，被告甲○○醫囑自六月七日起使用低鈣透析液透析，並停用口服鈣片
        ，改以含鋁製劑，並囑咐隔週再抽血檢查血鈣值，因乙○○之血鈣值持續偏
        高（十三．四），故於六月十四日後即停用靜脈維生素Ｄ之注射，於此期間
        持續使用低鈣透析及停用鈣片，則以此處理，乙○○之血鈣值於八十八年七
        月一日當天之血鈣值為九．四，屬正常血鈣值，是依上揭被告甲○○之用藥
        量及頻率，均未超過治療副甲狀腺亢進所建議之用量，且每月亦定期監測血
        中鈣、磷值，並於血鈣升高時，每一至二週追蹤血鈣值及調整用藥，包括停
        用鈣片，使用低鈣透析、並暫時性停用維生素Ｄ，是乙○○之暫時性高血鈣
        症皆能回復正常，則被告甲○○醫師已盡用藥之定期監測並適時調整藥物劑
        量，故無不當之醫療疏失。」，此亦有同上之鑑定報告在卷可稽，是依該鑑
        定報告，被告甲○○以維生素Ｄ之靜脈注射於治療原告乙○○副甲狀腺亢進
        症之過程，於用藥量及監測過程，及於發現暫時性高血鈣症時所作之處理，
        均已盡醫療上之注意義務，是被告甲○○於此部分，亦無醫療上之過失可言
        。
    ５、綜上所述，被告甲○○診療原告丙○○及乙○○之過程及使用活性維他命Ｄ
        ３靜脈注射，其藥劑量及頻率均未超過治療副甲狀腺亢進所建議之用量，而
        每月亦定期監測其血中鈣、磷值，並於血鈣升高時，每一至二週追蹤血鈣值
        及調整用藥，包括停用鈣片、使用低鈣透析，並暫時性停用維生素Ｄ，故病
        患之血鈣值皆能回復正常，是其已盡用藥之定期監測並適時調整藥物劑量，
        故無不當之醫療疏失。
（二）、本件被告甲○○未立即停止用藥，是否造成原告二人之高血鈣症？而該高血
        鈣症與原告丙○○之視神經萎縮、乳房鈣化及原告乙○○之左眼斜視，是否
        有因果關係？
    １、原告丙○○主張其自八十八年一月至三月間，經被告甲○○以靜脈注射維生
        素Ｄ，致其產生高血鈣症，並進而致其兩眼視神經萎縮失明及乳房鈣化，固
        提出國軍醫院眼科診斷證明書二紙、高醫診斷證明書一紙、長庚醫院放射線
        診斷科會診單一紙及外國文獻藥物引起眼睛的副作用一書為證，惟經被告所
        否認，並以前揭情詞置辯。經查，本院為審究上揭因果關係，經送醫審會鑑
        定結果認為：「丙○○早於七十八年即診斷有視神經乳頭水腫，七十九年十
        月三十日因視力模糊經眼科診斷為高血壓性視網膜病變併視神經乳頭水腫，
        八十七年十一月九日於大宏眼科就診時，診斷為視神經萎縮，八十七年十一
        月十七日於高醫經眼科診斷為視神經萎縮，而於八十年至八十七年十一月前
        之間並無相關眼科資料。依所附診斷書記載：丙○○於八十七年十一月九日
        至大宏眼科檢查之診斷為兩眼視神經萎縮，右眼視力攪正後為Ｏ．一，左眼
        矯正後為一．Ｏ，該院於八十八年十一月一日檢查時為兩眼視力各為「微見
        光」，八十八年二月四日丙○○於長庚醫院檢查之視力為右眼Ｏ．一，左眼
        Ｏ．八，三月二日丙○○於高醫眼科檢查時，左眼最佳視力為一．Ｏ，但同
        年三月十六日左眼視力僅餘光感，三月十日丙○○於國軍左營醫院因眼疾曾
        接受緊急高壓氧治療。由所附資料顯示，八十八年二月至三月間丙○○所發
        生之高血鈣症，可能主要由靜脈注射維生素Ｄ所引起，（註：此時若病患同
        時使用高鈣食品或其他維生素Ｄ，其程度將更嚴重，但病患是否使用這些食
        品或藥品，由病歷資料無法得知或分辨），而成人腎性病變發生之高血鈣症
        與失明之關係，在文獻上極為罕見，由醫療之文獻查詢僅有二例，其機轉為
        重度高血鈣症可經由直接作用造成血管收縮或經由間接作用造成異位性鈣化
        致使視神經管道狹窄而失明。結論為：丙○○之左眼視力急速減退可能與全
        身性血管病變有關。而乳房鈣化可能為洗腎病友異位性鈣化現象之一，而異
        位性鈣化在洗腎病患之盛行率依不同部位而有不同之盛行率，例如關節周圍
        鈣化之比例為百分之七至四十五，而血管鈣化在之四十至五十歲之洗腎病患
        則可高達百分之五十，但乳房鈣化於洗腎患者之盛行率則尚無明確之病例數
        據報告發表。造成長期尿毒症患者異位性鈣化的因素複雜，包括下列因子：
        如高血鈣值、高血磷值，及鈣磷乘積大於七十ｍｇ／ｄ１，而副甲狀腺亢進
        症則更會加速異位性鈣化之進展，故臨床醫師在預防尿毒症患者產生異位性
        鈣化時，會注意下列事項：(1)防止高血磷：衛教患者限制高磷食物之攝取，
        並輔以服用磷結合劑，但臨床經驗顯示即使給予衛教及使用磷結合劑，很多
        患者仍然沒有積極地限制磷鹽之攝取因而導致長期高血磷症。(2)防止高血鈣
        ：定期監測血鈣值，若血鈣值大於十一．五，則應停用鈣片，使用低鈣透析
        液，及停用活性維生素Ｄ治療副甲狀腺亢進症，使用脈衝性維生素Ｄ治療，
        其劑量可為口服或靜脈注射每次一至三ｕｇ，每周三次，因在此劑量及頻率
        下，可以抑制副甲狀腺亢進症，並有較低之高血鈣發生率，惟需注意血鈣或
        血鈣磷乘積過高之副作用。如同前段所述，丙○○因併發有副甲狀腺亢進症
        ，即為異位性鈣化之高危險群，而丙○○因診斷為副甲狀腺亢進症，故甲○○醫囑給予靜脈注射維生素Ｄ二ｕｇ，每週二次，此給藥劑量及頻率均未超
        過治療副甲狀腺亢進症所建議之用量，雖然活性維生素Ｄ治療可以併發高血
        鈣症，但只要定期監測病患血鈣及血磷值並於高血鈣症發生時，適時停用含
        鈣藥物、使用低鈣透析並暫時停用活性維生素Ｄ，則短暫性之高血鈣症很快
        即可回復。結論：丙○○乳房鈣化之主要原因，可能為長期鈣與磷乘積過高
        所致，此為長期透析病患血磷及血鈣控制異常的常見併發症。」，此有同上
        鑑定書在卷可證。
    ２、是依上述醫審會之鑑定意見，雖然機轉為重度高血鈣症，可致使視神經管狹
        窄而失明，惟成人腎性骨病變發生之高血鈣症與失明之關係，在文獻上極為
        罕見，醫療文獻上僅有二例，其認為原告丙○○視力之急速減退，可能與全
        身性血管病變有關。而其乳房鈣化之主要原因可能為長期鈣、磷乘積所致。
        而均與被告甲○○所為之靜脈維生素Ｄ注射之治療，並無相當因果關係。
    ３、又原告乙○○主張因被告甲○○使用靜脈維生素Ｄ注射，致其有高血鈣症，
        而於八十八年七月一日騎機車時，視力模糊，而發生車禍云云，被告則否認
        其主張，並以前揭情詞置辯。經查，依醫審會之鑑定意見：「乙○○於車禍
        當天（八十八年七月一日），血鈣值為九．四ｍｇ／ｄ１，且於七月六日接
        受眼科會診時，眼底檢查並無視神經之病變，且眼科會診單上記載病人亦無
        視力模糊之症狀，此外，高醫之住院病歷摘要（八十八年十二月七日至同年
        十二月九日），亦記載為八十八年七月一日車禍後，始發生視覺模糊現象。
        乙○○於車禍前，即八十八年六月間，雖然有暫時性偏高的血鈣值，依文獻
        記載，成人不會發生斜視，且病患於該短暫高血鈣期間，並無視力不良之主
        述見於病歷。結論：乙○○於車禍後之視野模糊疑與車禍本身對左側腦神經
        受損致左眼轉動不良產生之協視有關。」此有上揭鑑定書可稽。雖原告乙○○主張，依其所引用之外國文獻（藥物所引起眼部之副作用）一書認為維生
        素Ｄ之使用會造成人斜視，並非限於小孩，是上揭鑑定委員會之意見，與其
        所提出之文獻有違云云。惟查，原告乙○○雖因副甲狀腺亢進而受被告甲○○使用靜脈維生素Ｄ注射治療，惟依其每月監測血鈣值自八十八年一月至六
        月，分別為九．四、九．三、十、十．五、十．九、十三．二，十三．四，
        而於車禍當日即七月一日之血鈣值為九．四，是其車禍當天血鈣值並無超過
        正常人之標準值，且其於接受靜脈維生素Ｄ注射期間，均無視力不良之主訴
        ，而七月六日接受眼科會診時，眼底檢查並無視神經之病變，亦無視力模糊
        之現象，且依高醫之住院病歷摘要，亦記載原告乙○○於八十八年七月一日
        車禍後，始發生視覺模糊之現象，顯見原告乙○○之視力模糊，係自八十八
        年七月一日車禍後始發生，而非前揭短暫性高血鈣症所引起，是醫審會依前
        揭記錄，認為原告乙○○於車禍後之視野模糊疑與車禍本身對左側腦神經受
        損致左眼轉動不良產生之協視有關，應屬合理，原告乙○○以醫審會所引之
        文獻有誤，而質疑上揭鑑定之客觀真實性，尚有誤會。
    ４、綜上所述，本件原告丙○○之視神經萎縮、乳房鈣化及原告乙○○之左眼斜
        視，與被告甲○○之使用維生素Ｄ靜脈注射之醫療行為間，並無相當因果關
        係。
六、綜上論述，可知被告甲○○為原告丙○○及乙○○為診斷及治療過程，以一般醫
    師之醫學知識為標準，已盡其注意義務，無法認定被告甲○○所進行之上揭治療
    行為，有何故意或過失，且亦無法認定原告丙○○之視神經萎縮、乳房鈣化及原
    告乙○○之左眼斜視與被告之上述醫療行為有相當因果關係，依上揭醫審會之鑑
    定意見，均認被告甲○○之醫療過程並無疏失，且因而致原告受有損害，是被告
    甲○○之醫療行為，尚不具備民法第一百八十四條所規定侵權行為要件中之故意
    過失、不法性及相當因果關係等要件。又本件被告長庚醫院之受僱人即被告甲○○對原告所為之醫療行為均無任何故意或過失之不當醫療行為，已如前述，自無
    需依民法第一百八十八條第一項負任何侵權行為損害賠償責任。從而，原告依侵
    權行為請求被告應連帶給付原告丙○○五百二十八萬五千一百四十七元、原告乙○○一百萬元及均自起訴狀繕本送達之翌日起至清償日止，按年息百分之五計算
    之利息，均屬無據，不應准許。原告之訴既經駁回，其假執行之聲請已失所附麗
    ，應併予駁回。
七、本件事證已臻明確，兩造其餘主張陳述及所提證據，均無庸再予審酌，附此敘明
    。
八、結論：原告之訴為無理由，依民事訴訟法第七十八條，判決如主文。
中      華      民      國    九十二    年      八      月    二十      日
                              臺灣高雄地方法院民事第六庭
~B法      官  朱玲瑤
右為正本係照原本作成。
如不服本判決，應於送達後廿日內，向本院提出上訴狀並表明上訴理由，如於本判決
宣示後送達前提起上訴者，應於判決送達後十日內補提上訴理由書（須附繕本）。
中      華      民      國    九十二    年      八      月    二十二    日
~B法院書記官  鄭淑華


司法院資訊處製作；財團法人民間司法改革基金會備份。
